【裁判字號】    98,訴,5
【裁判日期】    980430
【裁判案由】    確認通行權存在
【裁判全文】
臺灣宜蘭地方法院民事判決                 98年度訴字第5號
原      告  台灣丁基膠業股份有限公司
法定代理人  甲○○
訴訟代理人  黃豪志律師
被      告  健旭實業有限公司
法定代理人
即清 算 人  乙○○
上列當事人間確認通行權存在事件，本院於民國98年4月9日言詞
辯論終結，判決如下：
    主      文
原告之訴駁回。
訴訟費用新臺幣參萬參仟陸佰柒拾元由原告負擔。
    事實及理由
一、原告主張：兩造前於民國78年4月1日就坐落（重測後）宜蘭
    縣冬山鄉○○段288 等地號土地簽訂買賣契約書，約定其鄰
    地即坐落同段544 地號土地如附圖 (一)紅線部分有通行權，
    並應分割8 米道路之道路用地，並得由原告自由通行及處理
    排水問題，嗣後被告並分割出其所有坐落同段545、552地號
    土地供原告通行，惟近日卻發現被告惡意封路，並欲將通行
    土地出售予第三人，是認被告此舉業已造成原告嚴重損失，
    為此依民法第787條第1項規定提起本件訴訟等語。並聲明：
    請求確認原告對被告所有坐落宜蘭縣冬山鄉○○段545、552
    地號土地（約1,000平方公尺）或同段544地號土地紅線部分
    有通行權存在。被告不得為禁止或妨害原告通行之行為，並
    應容忍原告鋪設柏油路面通行上開土地。
二、被告則以：被告並未否認原告之通行權，對於原告通行系爭
    545、552地號土地沒有意見，當初賣土地給原告就有同意要
    提供8米道路供其通行，後來實際使用道路有變動，所以被
    告特別分割出系爭545、552地號2筆土地（面寬均約8米）供
    通行。被告公司目前仍在清算中（必須要將所有財產處分供
    分配），在與系爭地號之可能買方接觸過程中，也都有告知
    有系爭通行權契約存在。否認有阻礙原告通行的行為，該封
    路行為非被告所有，是其他買受人所為，且被告於本件鈞院
    至現場履勘時，亦已僱工將系爭道路上之堆石清除。至於原
    告要求鋪設柏油部分，則認為沒有必要，不應准許等語，資
    為抗辯。並聲明：原告之訴駁回。
三、得心證之理由：
(一)按確認之訴，非原告有即受確認判決之法律上利益者，不得
    提起，民事訴訟法第247 條定有明文。若被告對原告主張之
    法律關係，自始無爭執，即法律關係之存否並無不明確之情
    形，尚不能謂原告有即受確認判決之法律上利益（最高法院
    96年度台上字第920號裁判參照）。經查：
１、本件原告前於78年4月1日與被告簽訂買賣契約書，向被告買
    受坐落（重測後）宜蘭縣冬山鄉○○段288 等地號土地，雙
    方於買賣契約第12條特約事項中載明：「 (一) 乙方（即被
    告）應無條件提供8 米寬之道路壹條毗鄰買賣地，俾供甲方
    （即原告）設廠及交通使用。… (四) 乙方提供之道路用地
    ，如需變更應與買賣地毗鄰為原則」，而約定被告應提供坐
    落同段（重測後）545、544地號土地如附圖 (一)所示8米寬
    之道路供原告通行，倘提供之道路用地需為變更，亦應與原
    告買受之土地毗鄰。嗣被告變更原約定提供之道路用地位置
    ，而分割出如附圖 (二)所示與前開買賣地毗鄰且面寬8米之
    同段545、552地號等兩筆土地，供原告通行多年之事實，乃
    為兩造所不爭執，並有買賣契約書（含通行道路位置圖）、
    系爭土地之登記謄本、及地籍圖謄本等件在卷可按（詳卷附
    本院97年度羅簡調字第83號卷宗第5至9頁、本件卷宗第25頁
    ），復經本院會同兩造及囑託宜蘭縣羅東地政事務所派員到
    場協助指界，至現場確認系爭545、552地號土地確實毗鄰原
    告買受之同段288等地號土地，面寬均約8米，原告買受之土
    地得透過前開2筆土地與馬路相聯絡，勘驗時該545、552 地
    號並無任何障礙存在，得通行無礙等情屬實，製有勘驗筆錄
    （含現場照片）為佐（詳本件卷宗第15至20頁）。
２、原告雖起訴主張：近日發現被告惡意封路，欲將通行土地出
    售予第三人，認被告此舉已造成原告嚴重損失，而依民法第
    787條第1項規定，請求確認原告對被告所有坐落宜蘭縣冬山
    鄉○○段545、552地號土地（約1,000平方公尺）或同段544
    地號土地紅線部分有通行權存在云云。然被告於本件審理中
    除表明對於兩造於前開時、地簽訂買賣契約，約明被告應提
    供道路供原告通行乙節不爭執，並一再辯稱被告已依約分割
    出如附圖 (二) 所示與前開買賣地毗鄰且面寬8米之同段545
    、552地號等2筆土地供原告通行，沒有阻礙原告的通行，也
    沒有否認原告之通行權，對於原告通行系爭545、552地號土
    地沒有意見，在與系爭地號之可能買方接觸過程中，也都有
    告知有系爭通行權契約存在等語在卷（詳本件卷宗第10、17
    、23頁）。是揆諸首開說明，被告對於原告就系爭545、552
    地號土地有通行權存在不否認，亦即被告對原告主張之法律
    關係，自始無爭執，則該法律關係之存否既無不明確之情形
    ，原告起訴請求確認其對被告所有系爭545、552地號土地（
    約1,000平方公尺）或原約定之同段544地號土地紅線部分有
    通行權存在，即難認有受確認判決之法律上利益，故其此部
    分之請求，尚難認屬有據。
(二)原告另主張被告有阻礙前開道路通行之行為，並欲將通行土
    地出售予第三人，是認被告此舉業已造成原告嚴重損失，故
    另起訴請求被告不得為禁止或妨害原告通行之行為，並應容
    忍原告鋪設柏油路面通行上開土地云云。然被告否認有原告
    所主張惡意封路阻礙通行之情事，辯稱該封路行為非被告所
    有，是其他買受人所為，且被告於本件鈞院至現場履勘時，
    亦已僱工將系爭道路上之堆石清除，被告公司目前仍在清算
    中（必須要將所有財產處分供分配），在與系爭地號之可能
    買方接觸過程中，也都有告知有系爭通行權契約存在，至原
    告要求鋪設柏油部分應無必要等語。則原告自應對於上開封
    路行為乃為被告所為負舉證之責，然其並未提出任何證據以
    佐其說，此部分主張已難採信。況其亦不爭執本院至現場勘
    驗時，前開障礙業經排除，現得通行系爭545、552地號土地
    與馬路聯絡無礙屬實。至被告公司現仍進行清算程序中，此
    為兩造所不爭，則清算人處分財產欲供分配，以達「清算」
    之目的，於法並無不合，自難以被告擬將通行土地出售第三
    人，即認被告所為必將有害於原告之通行，則其起訴請求禁
    止被告不得為禁止或妨害原告通行之行為，亦難認為有理由
    。原告另請求被告應容忍其鋪設柏油路面通行上開土地部分
    ，雖民法第788條第1項規定：「有通行權人於必要時，得開
    設道路。但對於通行地因此所受之損害，應支付償金」，然
    前開供通行之545、552地號土地，依本院會同兩造及囑託宜
    蘭縣羅東地政事務所派員到場協助指界，至現場勘驗之結果
    顯示，前開土地之兩側現均設有電線桿，面寬約8 米，現為
    碎石道路，路旁生有雜草，但地面尚屬平整，可供車輛通行
    無礙，且鄰近之土地（含原告買受之內城段288 等地號土地
    ）現均無地上物，尚屬大片荒地等事實，亦有前揭勘驗筆錄
    （含現場照片）在卷可按。是本件衡諸上開土地目前使用現
    狀，尚難認業供通行中之545、552地號土地，依情尚有鋪設
    柏油路面以供通行之必要，從而被告辯稱原告要求鋪設柏油
    部分應無必要等語，應屬可採。故原告此部分之請求，亦難
    為採。
(三)綜上所述，原告依民法第787條第1項之規定，起訴請求確認
    原告對於被告所有坐落宜蘭縣冬山鄉○○段545、552地地號
    土地（約1,000平方公尺）或同段544地號土地紅線部分有通
    行權存在；被告不得為禁止或妨害原告通行之行為，並應容
    忍原告鋪設柏油路面通行上開土地，為無理由，應予駁回。
四、訴訟費用負擔之依據：民事訴訟法第78條。
中    華    民    國    98    年    4     月    30    日
                  臺灣宜蘭地方法院民事庭
                      法  官  林翠華
正本係照原本作成
如對本判決上訴，須於判決送達後20日內向本院提出上訴狀（須
附繕本）
中    華    民    國    98    年    4     月    30    日
                      書記官  林秀麗
裁判費計算書：
┌────────┬────────┬────────┐
│   項      目   │金  額（新台幣）│   備    註     │
├────────┼────────┼────────┤
│第一審裁判費    │    33,670元    │原告於97年12月23│
│                │                │日繳納          │
└────────┴────────┴────────┘


司法院資訊處製作；財團法人民間司法改革基金會備份。
